【裁判字號】    99,簡上,122
【裁判日期】    990917
【裁判案由】    清償借款
【裁判全文】
臺灣臺中地方法院民事判決             99年度簡上字第122號
上  訴  人  丁○○
被上訴人    玉山商業銀行股份有限公司
法定代理人  甲○○
訴訟代理人  乙○○
            丙○○
上列當事人間請求清償借款事件，上訴人對於民國99年3 月5 日
本院沙鹿簡易庭98年度沙簡字第539 號第一審判決提起上訴，本
院於民國99年9 月3 日言詞辯論終結，判決如下：
    主      文
上訴駁回（原判決所命給付之金額，被上訴人關於利息請求，已
減縮自民國98年6月26日起算）。
第二審訴訟費用由上訴人負擔。
    事實及理由
壹、程序事項：
一、按當事人之法定代理人代理權消滅者，於有訴訟代理人時，
    不適用民事訴訟法第170 條當然停止之規定，惟新任法定代
    理人仍得承受訴訟，此觀民事訴訟法第173 條及第175 條規
    定，即足明之。被上訴人之法定代理人變更為甲○○，有上
    訴人提出之被上訴人公司查詢資料，並有被上訴人提出之經
    濟部函在卷可憑。甲○○於言詞辯論終結後具狀聲明承受訴
    訟，仍無不合，應予准許。
二、次按訴之變更或追加，非經他造同意，不得為之。但擴張或
    減縮應受判決事項之聲明者，不在此限，此觀民事訴訟法第
    255 條第1 項第3 款及第446 條第1 項規定甚明。被上訴人
    於訴狀送達後，於第一審減縮請求金額為新台幣（下同）97
    ,256元，另於本院減縮自民國98年6 月26日起算利息，均合
    於上開法條之規定，應予准許，合先敘明。
貳、兩造爭執要旨：
一、被上訴人部分：
  (一)於原審起訴主張：上訴人前於86年5 月22日向被上訴人請領
    信用卡使用，依約定上訴人得於信用卡特約商店刷卡消費或
    向指定辦理預借現金之機構預借現金，但應於當期繳款截止
    日前向被上訴人清償，逾期應自各筆帳款入帳日起給付按日
    息萬分之5.4 計算之利息。而上訴人於94年4 月初雖將舊帳
    款結清，然同月份向被上訴人申請優惠代償，經被上訴人於
    同月7 日將核貸金額100,000 元匯入上訴人帳戶。依優惠代
    償約定條款，代償期間18個月內，代償本金不依循環信用利
    率計息，首期服務成本依代償餘額本金百分之1 計收，第2
    至18期其每月僅須繳付代償餘額百分之1 服務成本列入每月
    最低應繳金額，代償餘額期滿，尚欠之代償金額將依信用卡
    循環信用利率計算利息。被上訴人自94年4 月至95年9 月就
    代償餘額僅收取服務成本，並無對預借現金部分有利息滾入
    計算利息之情事。上訴人自94年4 月至96年10月間雖偶有忘
    記繳款之情形，但仍屬優良客戶，然上訴人所申請之代償於
    95年9 月優惠到期，上訴人96年10月帳上已列示結欠本金金
    額為76,547元，每月計息基礎為本金76,547元，按年利率百
    分之19.71 計算利息。上訴人自96年10月5 日繳足最低應繳
    金額後，卻未再入款，屢經催討，上訴人均置之不理，至98
    年4 月27日止共積欠消費本金76,547元及依契約約定應付之
    利息。為此，提起本件訴訟，並聲明：上訴人應給付被上訴
    人97,256元，及其中76,547元自98年6 月4 日起至清償日止
    按年息百分之19.71計算之利息。
  (二)而原審為被上訴人勝訴之判決，於本院聲明：駁回上訴。並
    補稱：依據被上訴人與特約商店合約，以及威士卡、萬事達
    卡國際組織的規定，簽帳單至多保存一年，所以被上訴人無
    法提出刷卡消費簽帳單。被上訴人仍僅按在原審減縮後金額
    為請求，所有違約金均不請求。被上訴人提出之帳單有違約
    金，是因為電腦系統沒有更改設定，本案還沒有確定，所以
    尚無法更改設定。另關於利息請求，減縮自98年6 月26 日
    計算等語。
二、上訴人部分：
  (一)於原審抗辯：
  1.上訴人於86年5 月22日起向被上訴人請領信用卡使用，被上
    訴人遲至98 年6月26日始向臺北地方法院提起本件訴訟，依
    民第127 條第1 款、第144 條之規定，被上訴人主張上訴人
    所積欠之預借現金及消費簽帳款大部分已逾時效，應以96年
    8月7日至96年8 月16日之消費簽帳款為本件審理範圍。
  2.被上訴人所提之94年4 月7 日至96年8 月16日信用卡消費明
    細表、94年4 月14日至96年10月5 日信用卡還款明細表、代
    償餘額及服務成本、應收帳務明細表等，上訴人均否認有消
    費及餘額代償行為，被上訴人應提出刷卡簽帳單及電匯紀錄
    單供查驗。
  3.依被上訴人提出之應收帳務明細表觀之，循環息、違約金、
    催後循環息、催後違約金、呆帳利息、呆帳手續費、呆帳循
    環息、呆後循環息、呆後違約金之科目實屬巧立名目，且將
    利息滾入原本再生利息，洵無依據。
  4.被上訴人所提之玉山信用卡約定條款與上訴人86年間申辦之
    三商人壽認同卡之約定條款大不相同，縱被上訴人擁有約定
    條款之修改權利，亦必須於60天前以書面方式通知上訴人修
    改項目及相關權利義務變動。
  5.並聲明：被上訴人之訴駁回；訴訟費用由被上訴人負擔；如
    受不利判決願供擔保聲請免予假執行。
  (二)於本院聲明：(1)原判決廢棄；(2)被上訴人在第一審之訴及假
    執行之聲請均駁回。並補稱：
  1.原審判決第一項「程序事項」不正確。被上訴人始終未提出
    刷卡簽帳單、電匯紀錄單以供查驗並製作繕本予上訴人，與
    民事訴訟法第386 條第4 款、第433 條之3 有違，是謂判決
    違背法令。
  2.本件99年2 月10日辯論終結，應於同年月24日宣判，竟遲於
    3 月5 日宣判，違反民事訴訟法第223 條第4 款規定。
  3.原審判決第2 頁「被告方面」不正確，上訴人是86年5 月22
    日起向被上訴人請領信用卡使用，非「96年5 月22日」。
  4.被上訴人依據舉證責任分配之原則，對於系爭金額應負擔舉
    證責任，必須提出刷卡簽帳單及電匯紀錄單以實其說，原審
    判決違反民事訴訟法第278 條至第282 條舉證責任之例外適
    用。
  5.原審判決無非是以「心證」為論述基礎。所謂「自由心證主
    義」：對於證據能力與證據價值不由法律加以限制，由法官
    自由裁量判斷，惟自由心證主義仍須由法官斟酌全辯論意旨
    及調查證據之結果，依論理法則及經驗法則，客觀自由判斷
    事實真偽。所謂「論理法則」：指以理論認識之方法，即邏
    輯分析方法。所謂「經驗法則」：指人類歷史相延相承，本
    於經驗累積歸納所得之定則；經驗者，包括通常經驗及特別
    知識經驗。
  6.被上訴人主張匯款100,000元至上訴人萬泰銀行之帳戶，上
    訴人自95年5月21日至96年8月16日陸續至特約商店簽帳消費
    ，合計共33,756元乙節，原審未依民事訴訟法第286、288、
    289條規定調查證據，有匯款就有「電匯紀錄單」，有刷卡
    就有「刷卡簽帳單」乃必然之理，而逕以「心證」堪信被上
    訴人所陳述上情為真正，違反理論法則及經驗法則，用法認
    事，實屬無稽。
參、得心證之理由：
一、被上訴人主張上訴人前於86年5 月22日向被上訴人請領信用
    卡使用，於94年4 月14日就其同年3 月以前積欠之帳款清償
    完畢，並於94年4 月7 日向被上訴人申請餘額代償400,000
    元，經被上訴人審核後，將核准之100,000 元撥入上訴人萬
    泰銀行之帳戶。另上訴人自95年5 月21日起至96年8 月16日
    止陸續至特約商店簽帳消費，金額共計33,756元。而上訴人
    未依約清償借款及消費款，迄今尚積欠本金76,547元及依契
    約約定應付之利息等情，業據其提出信用卡申請書、應收帳
    務明細表、信用卡約定條款、信用卡消費明細表、信用卡還
    款明細表、優惠代償3 方案申請書、優惠代償約定條款及信
    用卡消費明細對帳單等資料為證，並有萬泰商業銀行股份有
    限公司99年6 月14日泰存匯字第09904805012 號函及其附件
    之匯款交易明細表在卷可憑，堪信被上訴人所陳上情為真正
    。
二、上訴人雖否認有消費簽帳及申請餘額代償之行為，並請求被
    上訴人提出刷卡簽帳單及電匯紀錄單以供查驗。而被上訴人
    固陳明無法提出上開資料，且玉山銀行信用卡事業處並以99
    年6 月9 日玉山卡（債）字第0990604011號函復略謂：丁○
    ○先生之信用卡簽帳單係由收單機構保管存檔，且因簽單早
    已超過調閱期限，恕無法提供等語。惟上訴人自94年4 月7
    日申請餘額代償後，曾於94年4 月14日至96年10月5 日止之
    期間內按月繳納最低應繳金額以上之借款及消費款，自96年
    11月起始未依約繳款一節，有被上訴人提出之信用卡消費明
    細對帳單可佐；參以該對帳單每月均寄送至上訴人位於臺中
    縣后里鄉○○街之住所，顯見上訴人於收受信用卡明細對帳
    單後，應已確認其積欠之消費明細及金額，方才無異議予以
    繳款，其事後再辯稱未曾簽帳消費及取得餘額代償款項云云
    ，顯係臨訟卸責之詞，並不可採。
三、上訴人又抗辯應收帳務明細表所列科目巧立名目，收取重利
    ，且將利息滾入原本再生利息云云。然本件被上訴人請求上
    訴人給付之利息部分係以本金為基礎，自96年10月3 日起按
    週年利率百分之19.71 計算利息至98年6 月2 日止，有被上
    訴人所提出之循環息計算明細可查，並無上訴人所稱利息滾
    入原本再生利息之情；而兩造所約定之利率亦未超過法定最
    高利率，被上訴人依此請求遲延利息，於法亦無違背。另被
    上訴人於99年2 月10日言詞辯論期日已捨棄上訴人所爭執之
    手續費及違約金共計15,150元。雖上訴人另抗辯被上訴人至
    今寄交之帳單尚記載違約金600 元等情，並提出被上訴人99
    年3 月3 日寄交之帳單為憑，然亦經被上訴人陳明係因本案
    尚未確定，電腦未更改設定，仍不請求後續之手續費及違約
    金等語。故本院就被上訴人是否巧立名目收取利息，亦無審
    究之必要。
四、再者，兩造於上訴人申辦信用卡時所約定之三商人壽認同卡
    約定條款與本件被上訴人所據以主張之玉山信用卡約定條款
    就遲延利息計算之方式雖有歧異，亦即將原條文第15條循環
    信用利率部分自週年利率百分之18.25 修正為百分之19.71
    ，但被上訴人於90年6 月間修改上開信用卡約定條款內容後
    ，曾隨帳單附上約定條款修正通知，復於網站上公布約定條
    款，並自90年7 月1 日起施行，有被上訴人提出之玉山緣約
    定條款修正可證；且被上訴人每月寄送上訴人之信用卡消費
    明細對帳單亦均改按週年利率百分之19.71 計算遲延利息，
    上訴人並未提出異議，足見上訴人對上開修正後之信用卡約
    定條款應當知之甚明，其再抗辯被上訴人未將上開信用卡約
    定條款之修改內容告知上訴人，亦不足採。
五、末按下列各款請求權，因二年間不行使而消滅：一、旅店、
    飲食店及娛樂場之住宿費、飲食費、座費、消費物代價及其
    墊款，民法第127 條第1 款固有明定。然信用卡契約兼有委
    任契約及消費借貸契約之性質，本件被上訴人請求上訴人給
    付之餘額代償及消費簽帳款乃係被上訴人貸與上訴人之款項
    ，即無前開規定二年短期時效之適用。是上訴人抗辯被上訴
    人之請求已罹於時效云云，亦於法無據。
六、綜上所述，本件上訴人申請餘額代償及使用信用卡簽帳消費
    ，既有如被上訴人減縮後之請求金額即97,256元，及其中76
    ,547元自98年6 月26日起至清償日止按年息19.71%計算之利
    息仍未清償，則原審准許被上訴人減縮後之請求（減縮部分
    本院無庸審酌），並以本件所命給付之金額未逾50萬元，併
    依職權宣告假執行，即無不合。上訴意旨指摘原判決不當，
    聲明廢棄改判，為無理由，應予駁回。
七、兩造其餘攻擊防禦方法及其餘未經援用之證據，經本院審酌
    ，認與判決結果不生影響，爰不予一一論列，併此敘明。
肆、結論：本件上訴為無理由，依民事訴訟法第436條之1第3項
    、第449條第1項、第78條，判決如主文。
中    華    民    國    99    年    9     月    17    日
                  民事第三庭  審判長法  官  許秀芬
                                    法  官  林金灶
                                    法  官  林慧貞
正本證明與原本無異。
本判決不得上訴。
中    華    民    國    99    年    9     月    17    日
                                    書記官

司法院資訊處製作；財團法人民間司法改革基金會備份。
